臺灣雲林地方法院刑事判決　　　　　　　 95年度易字第324號
公　訴　人　臺灣雲林地方法院檢察署檢察官
被　　　告　林偉鎮
被　　　告　林煒翔
　　　　　　　　　　　號3樓之.
共　　　同
選任辯護人　張育誠律師
　　　　　　簡承佑律師
被　　　告　甲○○
上列被告因詐欺等案件，經檢察官提起公訴（94年度偵字第3639
號），並經檢察官追加起訴（95年度偵字第4665號），被告於準
備程序進行中，就被訴事實為有罪之陳述，本院合議庭裁定由受
命法官獨任依簡式審判程序審理，判決如下：
    主      文
林偉鎮、林煒翔共同連續意圖為自己不法之所有，以詐術使人將
本人之物交付，林偉鎮處有期徒刑肆月、林煒翔處有期徒刑伍月
，如易科罰金，均以銀元佰元即新臺幣玖佰元折算壹日。
甲○○共同連續意圖為自己不法之所有，以詐術使人將本人之物
交付，處有期徒刑月，如易科罰金，以銀元佰元即新臺幣玖
佰元折算壹日。緩刑貳年。
    事      實
一、林煒翔為址設嘉義縣梅山鄉○○路188 號「世新診所」之負
    責人，於民國93年2 月起僱請甲○○擔任「世新診所」執業
    醫師，林偉鎮為林煒翔之弟，係址設嘉義縣梅山鄉○○路
    186 號「西河藥局」之負責人，均為從事醫療業務之人。「
    世新診所」、「西河藥局」以甲○○及林偉鎮之名義，於93
    年3 月10日、92年8 月11日，分別與中央健康保險局（下稱
    健保局）訂有「全民健康保險特約診所基本資料表」、「全
    民健康保險特約藥局基本資料表」之全民健康保險特約醫事
    服務機構合約，為健保局之特約醫事服務機構，明知依約特
    約醫事服務機構在辦理全民健康保險之醫療業務時，保險對
    象應親自就診，據實填載病歷及製作處方籤，並按實際就診
    次數及依病情、病歷記載所開藥品及醫療服務內容，據以向
    健保局申報領取健保費用，而不得以不正當行為或以虛偽之
    證明、報告或陳述，申報醫療費用。詎林煒翔、甲○○及林
    偉鎮竟意圖為自己不法之所有，基於詐欺取財及行使業務登
    載不實之概括犯意聯絡，自93年12月起至94年5 月2 日止，
    利用如附表三所示之不知情之鄭麗利、江奇龍、徐李秀美等
    264 人之全民健康保險保險對象（下稱病患）至「世新診所
    」就診時，將其全民健康保險ＩＣ卡（下稱健保卡）交予林
    煒翔作申報診療服務保險給付登載之機會，於實際就診日期
    以外，另溢刷1 次該病患之健保卡，並由甲○○於其業務上
    所製作之病歷表，虛偽記載前開病患於附表三所列日期，至
    「世新診所」就醫紀錄及處方等不實事項，交由不知情之行
    政人員林佩宜以電腦繕打內容不實之處方籤，再將上開處方
    籤交給林偉鎮。復於附表一所示之時間，由林偉鎮及不知情
    之林佩宜，連續將如附表四、附表三之不實門診治療明細及
    處方內容，登載於「醫療服務點數申報總表」之電磁紀錄，
    用以表示上開病患確有如登載資料所示之診療及領藥行為，
    再以媒體申報方式，持前開業務上登載不實之準私文書，向
    健保局申領「西河藥局」及「世新診所」93年12月至94年4
    月份之醫療費用而行使之，以此方式施用詐術，使健保局不
    知情之承辦人員陷於錯誤，陸續撥付醫療費用，共計各詐得
    新臺幣（下同）47,547元及108,490 元，足以生損害於前述
    鄭麗利、江奇龍、徐李秀美等264 病患之醫療紀錄完整性、
    正確性及健保局查核醫療費用給付之正確性。
二、案經法務部調查局雲林縣調查站報告臺灣雲林地方法院檢察
    署檢察官偵查起訴。
    理      由
一、上開犯罪事實，業據被告林煒翔、甲○○及林偉鎮於本院審
    理中坦承不諱，核與「世新診所」行政人員李尚怡、林佩宜
    、保險對象鄭律芸、林景煌、姜志文、蕭興泉、李孟修、張
    明常、劉通輝、陳義民、江奇龍、邱惠玉、徐李秀美之調查
    站詢問陳稱情節相符，並有「全民健康保險特約診所基本資
    料表」、「全民健康保險特約藥局基本資料表」影本各1 份
    、「世新診所」異常盜刷健保ＩＣ卡健保投保資料1 冊、「
    世新診所ＩＣ卡刷卡及申報費用比較表」54份、「世新診所
    」、「西河藥局」詐領醫療給付一覽表各1 份、健保局南區
    分局95年12月15日健保南醫字第0952002278號函及其附件、
    96年4 月24日健保南醫字第0960007347號函及其附件各1 份
    附卷；及「世新診所」門診病歷表47張、「西河藥局」處方
    箋47張及「世新診所」甲○○93年綜合所得稅申報扣繳憑單
    5 張等扣案可稽，堪認被告林煒翔、甲○○及林偉鎮自白與
    事實相符，本件事證明確，被告犯行堪以認定，應依法論科
    。
二、(一)刑法於民國94年2 月2 日修正公布，並於被告行為後之95
      年7 月1 日施行。按行為後法律有變更者，適用行為時之
      法律，但行為後之法律有利於行為人者，適用最有利於行
      為人之法律，現行刑法第2 條第1 項定有明文。此條係規
      範行為後法律變更所生新舊法律比較適用之準據法，是刑
      法第2 條第1 項本身雖經修正，但無比較新舊法適用之問
      題，應一律適用裁判時之現行刑法第2 條第1 項之規定，
      為「從舊從輕」之比較，最高法院95年第8 次刑事庭會議
      決議意旨可資參照。本件新舊法比較內容詳如附表二所示
      。
    (二)被告林煒翔係「世新診所」之負責人，甲○○係「世新診
      所」執業醫師，林偉鎮係「西河藥局」之負責人，均為從
      事醫療業務之人。其等將不實事項登載於業務上作成之病
      歷表、處方籤等文書及電磁紀錄之「醫療服務點數申報總
      表」之準私文書後，進而向健保局行使，核被告林煒翔、
      甲○○、林偉鎮所為，均係犯刑法第216 條行使第215 條
      業務登載不實之文書罪、刑法第339 條第1 項詐欺取財罪
      。
    (三)其業務登載不實之低度行為為行使之高度行為吸收，不另
      論罪。
    (四)被告林煒翔、被告甲○○及被告林偉鎮間，有犯意聯絡及
      行為分擔，均為共同正犯。
    (五)又其利用不知情之林佩宜依登載不實之病歷表以電腦繕打
      處方籤，並依前開不實內容據以製作電磁紀錄之「醫療服
      務點數申報總表」而向健保局詐領「世新診所」醫療費用
      ，為間接正犯。
    (六)其先後多次行使業務上登載不實文書、詐欺取財犯行，各
      時間緊接，構成要件相同，顯係分別基於概括之犯意反覆
      為之，均為連續犯，各應論以一罪，並加重其刑。
    (七)其所犯上開2 罪間，有方法目的之牽連犯關係，應均從一
      重之連續詐欺取財罪處斷。
    (八)按連續數行為而犯同一罪名者，以一罪論，既以一罪論，
      即應以最後行為時，作為適用刑法第18條第3 項之標準，
      查被告甲○○於13年12月25日生，其於前開連續詐欺取財
      最後行為之94年5 月2 日時，已年滿80歲，應依刑法第18
      條第3 項之規定減輕其刑，而依法先加後減之。
    (九)爰審酌被告林煒翔、被告甲○○並無前科、被告林偉鎮並
      無構成累犯之前科，有臺灣高等法院被告前案紀錄表3 份
      附卷可考，其因生意不好，竟貪圖小利，以溢刷方式詐領
      醫療費用，造成病患及健保局之損害，及犯後坦白承認，
      態度尚稱良好，並已如數給付追扣金額及2 倍罰鍰，有健
      保局南區分局95年12月15日健保南醫字第0952002278號函
      及郵政劃撥儲金存款單3 紙附卷可考等犯罪之動機、目的
      、手段及造成損害等一切情狀，各量處如主文所示之刑，
      並均諭知易科罰金之標準。
    (十)本院審酌被告甲○○並無前科，未曾因故意犯罪而受有期
      徒刑以上刑之宣告，並其於本院審理中坦承犯行，且「世
      新診所」及「西河藥局」均已繳納追扣金額及2 倍罰鍰已
      如前述，又被告甲○○已80餘歲，有骨質疏鬆症，第1、3
      腰椎壓迫性骨折、第2 至4 腰椎手術固定術後，身體狀況
      不佳，有財團法人嘉義基督教醫院診斷證明書1 紙在卷可
      考，信經此教訓後，應知警惕，當無再犯之虞，本院因認
      對其所宣告之刑，以暫不執行為適當，爰依刑法第74 條
      第1 項第1 款規定，併予宣告緩刑2 年，以勵自新。
三、據上論斷，應依刑事訴訟法第273 條之1 第1 項、第299 條
    第1 項前段，刑法第2 條第1 項前段、第216 條、第215 條
    、339 條第1 項、第18條第3 項、第74條第1 項第1 款、修
    正前刑法第28條、第56條、第55條、第41條第1 項前段，罰
    金罰鍰提高標準條例第1 條前段、修正前罰金罰鍰提高標準
    條例第2 條，判決如主文。
本案經檢察官蕭如娟到庭執行職務
中　　華　　民　　國　　96　　年　　6 　　月　　14　　日
                  刑事第二庭  法  官  李貞瑩
以上正本證明與原本無異。
如不服本判決，應於判決送達後10日內，向本院提出上訴狀。（
須附繕本）
                              書記官  金雅芳
中　　華　　民　　國　　96　　年　　6 　　月　　14　　日
附錄本案論罪科刑法條全文
中華民國刑法第215條
（業務上文書登載不實罪）
從事業務之人，明知為不實之事項，而登載於其業務上作成之文
書，足以生損害於公眾或他人者，處 3 年以下有期徒刑、拘役
或 5 百元以下罰金。
中華民國刑法第216條
（行使偽造變造或登載不實之文書罪）
行使第 210 條至第 215 條之文書者，依偽造、變造文書或登載
不實事項或使登載不實事項之規定處斷。
中華民國刑法第339條
（普通詐欺罪）
意圖為自己或第三人不法之所有，以詐術使人將本人或第三人之
物交付者，處 5 年以下有期徒刑、拘役或科或併科 1 千元以下
罰金。
附表一
┌───┬─────────┬──────────┐
│費用年│ 世新診所         │西河藥局            │
│月    │ 申領日期         │申領日期            │
├───┼─────────┼──────────┤
│93年12│ 94年1月4日       │ 94年1月4日         │
│月    │                  │                    │
├───┼─────────┼──────────┤
│94年1 │ 94年2月4日       │ 94年2月4日         │
│月    │                  │                    │
├───┼─────────┼──────────┤
│94年2 │ 94年3月4日       │ 94年3月4日         │
│月    │                  │                    │
├───┼─────────┼──────────┤
│94年3 │ 94年4月4日       │ 94年4月4日         │
│月    │                  │                    │
├───┼─────────┼──────────┤
│94年4 │ 94年5月2日       │ 94年5月2日         │
│月    │                  │                    │
└───┴─────────┴──────────┘
附表二新舊法比較
┌────────┬────────┬────────┬────────┐
│法        條    │修正前規定      │修正後規定      │新舊法之適用    │
├────────┼────────┼────────┼────────┤
│刑法第215 條、第│罰金罰鍰提高標準│刑法施行法第1 條│(一)適用舊法。    │
│339 條第1 項法定│條例第1 條前段規│之1 規定：「中華│(二)本件被告所犯刑│
│刑關於罰金部分：│定：「依法律應處│民國94年01月07日│法第215 條、第  │
│罰金罰鍰提高標準│罰金、罰鍰者，就│刑法修正施行後，│339 條第1 項之罪│
│條例第1 條前段、│其原定數額得提高│刑法分則編未修正│法定刑各有罰金刑│
│現行法規所定貨幣│為2 倍至10倍。」│之條文定有罰金者│（銀元500 元及  │
│單位折算新台幣條│現行法規所定貨幣│，自94年01月07日│1,000 元以下），│
│例第2 條、刑法第│單位折算新台幣條│刑法修正施行後，│且為刑法分則編未│
│33 條 第5 款    │例第2 條規定：「│就其所定數額提高│修正之條文而定有│
│                │現行法規所定金額│為30倍，但72年06│罰金刑者，於刑法│
│                │之貨幣單位為圓、│月26日到94年01月│施行法第1 條之1 │
│                │銀元或元者，以新│07日新增或修正之│修正增訂前，其貨│
│                │台幣元之3 倍折算│條文，就其所定數│幣單位為銀元，是│
│                │之。」          │額提高為3 倍。」│被告所犯刑法第  │
│                │刑法第33條第5 款│刑法第33條第5 款│215 條、第339 條│
│                │規定：「罰金：1 │規定：「罰金：新│第1 項之罪罰金刑│
│                │元以上。」      │台幣1,000 元以上│之提高標準，於適│
│                │                │，以百元計算之。│用罰金罰鍰提高標│
│                │                │」              │準條例第1 條前段│
│                │                │                │及現行法規所定貨│
│                │                │                │幣單位折算新台幣│
│                │                │                │條例第2 條規定換│
│                │                │                │算為新台幣時，法│
│                │                │                │定刑罰金部分，應│
│                │                │                │各為罰金新台幣  │
│                │                │                │15,000元及30,000│
│                │                │                │元以下（乘以10，│
│                │                │                │再乘以3） 。如適│
│                │                │                │用刑法施行法第1 │
│                │                │                │條之1 規定提高30│
│                │                │                │倍，則各為罰金新│
│                │                │                │台幣15,000 元   │
│                │                │                │及30,000元以下（│
│                │                │                │乘以30），故關於│
│                │                │                │法定刑為罰金部分│
│                │                │                │之提高標準，新法│
│                │                │                │非較有利於被告，│
│                │                │                │本案關於刑法第  │
│                │                │                │215 條及第339 條│
│                │                │                │第1 項之罪法定刑│
│                │                │                │罰金提高標準部分│
│                │                │                │，應均依刑法第2 │
│                │                │                │條第1 項前段規定│
│                │                │                │，適用行為時之法│
│                │                │                │律即罰金罰鍰提高│
│                │                │                │標準條例第1 條前│
│                │                │                │段及現行法規所定│
│                │                │                │貨幣單位折算新台│
│                │                │                │幣條例第2 條之規│
│                │                │                │定。            │
│                │                │                │(三)法定刑罰金部分│
│                │                │                │，依修正前刑法第│
│                │                │                │33條第5 款規定，│
│                │                │                │及罰金罰鍰提高標│
│                │                │                │準條例第1 條前段│
│                │                │                │提高後，再依現行│
│                │                │                │法規所定貨幣單位│
│                │                │                │折算新台幣條例第│
│                │                │                │2 條換算為新台幣│
│                │                │                │時，為新台幣6元 │
│                │                │                │以上至30元以上，│
│                │                │                │依修正後刑法第33│
│                │                │                │條第5 款規定，為│
│                │                │                │新台幣1,000 元以│
│                │                │                │上，修正後刑法第│
│                │                │                │33條第5 款規定非│
│                │                │                │較有利於被告，依│
│                │                │                │刑法第2 條第1項 │
│                │                │                │前段規定，應適用│
│                │                │                │修正前刑法第33  │
│                │                │                │條第5 款規定。  │
├────────┼────────┼────────┼────────┤
│刑法第28條      │二人以上共同實施│二人以上共同實行│(一)適用舊法。    │
│共同正犯        │犯罪之行為者，皆│犯罪之行為者，皆│(二)被告林煒翔、吳│
│                │為正犯。        │為共犯。        │龍飛及林偉鎮共同│
│                │                │                │為行使業務登載不│
│                │                │                │實及詐欺取財等犯│
│                │                │                │行，既屬實行犯罪│
│                │                │                │行為之正犯，則適│
│                │                │                │用修正施行前之刑│
│                │                │                │法第28條規定論擬│
│                │                │                │，並無不利於被告│
│                │                │                │3 人。因此，應依│
│                │                │                │刑法第2 條第1 項│
│                │                │                │前段規定，依修正│
│                │                │                │前刑法第28條規定│
│                │                │                │，論以共同正犯。│
├────────┼────────┼────────┼────────┤
│刑法第56條      │連續數行為而犯同│已刪除。        │(一)適用舊法。    │
│連續犯          │一罪名者，以一罪│                │(二)被告3 人於本案│
│【全部行為在修正│論。但得加重其刑│                │係基於概括犯意而│
│前】            │至二分一。      │                │為行使業務登載不│
│                │                │                │實及詐欺取財犯行│
│                │                │                │，依修正前刑法第│
│                │                │                │56條規定，應均以│
│                │                │                │一罪論，並加重其│
│                │                │                │刑，於適用新法時│
│                │                │                │應分論併罰，修正│
│                │                │                │後刑法之規定並非│
│                │                │                │較有利於被告，依│
│                │                │                │刑法第2 條第1 項│
│                │                │                │前段規定，仍應適│
│                │                │                │用修正前刑法第56│
│                │                │                │條規定。        │
├────────┼────────┼────────┼────────┤
│牽連犯          │結果之行為犯他罪│                │(二)本件事實，被告│
│【全部行為在修正│名者，從一重處斷│                │3 人，其目的在於│
│前】            │。              │                │詐欺取財之犯行，│
│                │                │                │與所犯行使業務登│
│                │                │                │載不實罪間，顯有│
│                │                │                │方法、結果之牽連│
│                │                │                │關係，依修正前刑│
│                │                │                │法第55條規定，應│
│                │                │                │從一重處斷，於適│
│                │                │                │用新法時應分論併│
│                │                │                │罰，修正後刑法之│
│                │                │                │規定並非較有利於│
│                │                │                │被告，依刑法第2 │
│                │                │                │條第1 項前段規定│
│                │                │                │，仍應適用修正前│
│                │                │                │刑法第55條後段規│
│                │                │                │定，從一較重之詐│
│                │                │                │欺取財罪論處。  │
├────────┼────────┼────────┼────────┤
│刑法第41條第1 項│刑法第41條第1 項│刑法第41條第1 項│(一)適用舊法。    │
│前段易科罰金部分│前段規定：「犯最│前段規定：「犯最│(二)本件被告3 人行│
│                │重本刑為5 年以下│重本刑為5 年以下│為時之易科罰金折│
│                │有期徒刑以下之刑│有期徒刑以下之刑│算標準，應以銀元│
│                │之罪，而受6 個月│之罪，而受6 個月│100 元至300 元折│
│                │以下有期徒刑或拘│以下有期徒刑或拘│算為1 日，經依現│
│                │役之宣告，因身體│役之宣告者，得以│行法規所定貨幣單│
│                │、教育、職業、家│新台幣1 千元、2 │位折算新台幣條例│
│                │庭之關係或其他正│千元或3 千元折算│第2 條規定換算為│
│                │當事由，執行顯有│一日，易科罰金。│新台幣後，應以新│
│                │困難者，得以1 元│」              │台幣300 元至900 │
│                │以上3 元以下折算│                │元折算為1 日，修│
│                │1日 ，易科罰金。│                │正後則以新台幣  │
│                │」罰金罰鍰提高標│                │1,000 元、2,000 │
│                │準條例第2 條（已│                │元3,0 00元折算1 │
│                │刪除）規定：「依│                │日，修正後刑法第│
│                │刑法第41條易科罰│                │41條第1 項前段規│
│                │金或第42條第2 項│                │定，並非較有利於│
│                │易服勞役者，均就│                │被告，依刑法第2 │
│                │其原定數額提高為│                │條第1 項前段規定│
│                │100 倍折算1日 ；│                │，適用行為時法律│
│                │法律所定罰金數額│                │即修正前刑法第41│
│                │未依本條例提高倍│                │條第1 項前段及罰│
│                │數，或其處罰法條│                │金罰鍰提高標準條│
│                │無罰金刑之規定者│                │例第2 條規定，定│
│                │，亦同。」      │                │其易科罰金之折算│
│                │                │                │標準。          │
├────────┼────────┼────────┼────────┤
│刑法第74條緩刑  │受2 年以下有期徒│受2 年以下有期徒│(一)適用新法。    │
│【無附負擔，一律│刑、拘役或罰金之│刑、拘役或罰金之│(二)有關緩刑之規定│
│適用新法】      │宣告，而有左列情│宣告，而有下列情│，犯罪在新法施行│
│                │形之一，認以暫不│刑之一，認以暫不│前，新法施行後裁│
│                │執行為適當者，得│執行為適當者，得│判，緩刑之宣告，│
│                │宣告2 年以上5 年│宣告2 年以上5 年│應適用新法第74條│
│                │以下之緩刑，其期│以下之緩刑，其期│之規定（最高法院│
│                │間自裁判確定之日│間自裁判確定之日│95年度第8 次刑事│
│                │起算：一、未曾受│起算：一、未曾因│庭會議決議參照）│
│                │有期徒刑以上刑之│故意犯罪受有期徒│。              │
│                │宣告者。二、前受│刑以上刑之宣告者│                │
│                │有期徒刑以上刑之│。二、前因故意犯│                │
│                │宣告，執行完畢或│罪受有期徒刑以上│                │
│                │赦免後，5 年以內│刑之宣告，執行完│                │
│                │未曾受有期徒刑以│畢或赦免後，5 年│                │
│                │上刑之宣告者。  │以內未曾因故意犯│                │
│                │                │罪受有期徒刑以上│                │
│                │                │刑之宣告。緩刑宣│                │
│                │                │告，得斟酌情形，│                │
│                │                │命犯罪行為人為下│                │
│                │                │列各款事項：一、│                │
│                │                │向被害人道歉。二│                │
│                │                │、立悔過書。三、│                │
│                │                │向被害人支付相當│                │
│                │                │數額之財產或非財│                │
│                │                │產上之損害賠償。│                │
│                │                │四、向公庫支付一│                │
│                │                │定之金額。五、向│                │
│                │                │指定之公益團體、│                │
│                │                │地方自治團體或社│                │
│                │                │區提供40小時以上│                │
│                │                │240 小時以下之義│                │
│                │                │務勞務。六、完成│                │
│                │                │戒癮治療、精神治│                │
│                │                │療、心理輔導或其│                │
│                │                │他適當之處遇措施│                │
│                │                │。七、保護被害人│                │
│                │                │安全之必要命令。│                │
│                │                │八、預防再犯所為│                │
│                │                │之必要命令。前項│                │
│                │                │情形，應附記於判│                │
│                │                │決書內。第2 項第│                │
│                │                │3 款、第4 款得為│                │
│                │                │民事強制執行名義│                │
│                │                │。緩刑效力不及於│                │
│                │                │從刑與保安處分之│                │
│                │                │宣告。          │                │
└────────┴────────┴────────┴────────┘
附表三
附表四
